【裁判字號】    98,交抗,1371
【裁判日期】    980602
【裁判案由】    違反道路交通管理處罰條例
【裁判全文】
臺灣高等法院交通事件裁定            98年度交抗字第1371號
抗告人  即
原處分機關  交通部公路總局新竹區監理所桃園監理站
受 處分 人  甲○○
上列抗告人因違反道路交通管理處罰條例案件，不服臺灣桃園地
方法院，中華民國98年4月21日所為裁定（98年度交聲字第746號
，原處分案號：交通部公路總局新竹區監理所98年2 月11日桃監
裁罰字第裁52-DB0000000號），提起抗告，本院裁定如下：
    主  文
抗告駁回。
    理  由
一、原處分意旨略以：受處分人甲○○騎乘車號VLD-655 號輕型
    機車，於民國98年2月4日晚上11時28分許在桃園縣桃園市○
    ○路與興邦路口，因有酒精濃度超過規定標準（呼氣酒精濃
    度0.29mg/l）之違規事實，經桃園縣政府警察局桃園分局以
    桃園縣政府警察局98年2月4日桃警局交字第 DB0000000號舉
    發違反道路交通管理事件通知單攔停舉發。嗣經原處分機關
    於98年2月11日以桃監裁罰字第裁 52-DB0000000號裁決書，
    依道路交通管理處罰條例第35條第1項第1款之規定，裁處罰
    鍰新臺幣（下同）15,000元，吊扣汽車駕駛執照12個月，並
    施以道路交通安全講習。
二、原裁定意旨略以：受處分人確有飲用酒類或其他類似物後，
    其吐氣所含酒精濃度超過每公升0.29毫克仍駕車之行為。惟
    受處分人領有較高級之職業聯結車駕駛執照，且依道路交通
    安全規則第61條第1 項規定，經換發為該等駕駛執照後，其
    他低級等車類即不再核發駕駛執照，而直接允許其得駕駛其
    他車輛，則異議人既無一般輕型機車駕駛執照之實體物可供
    吊扣，顯已無從執行該部分之處分。再者，裁決機關於本件
    受處分人無輕型機車之駕照可供吊扣時，吊扣其職業聯結車
    駕照以代之，雖可達成限制駕駛人繼續駕駛該級車類行駛之
    目的，惟亦同時造成限制其駕駛職業聯結車之結果，所造成
    之損害與欲達成之目的，顯失均衡。且本件受處分人係駕駛
    輕型機車之違規，未領有輕型機車駕駛執照，依新修正之道
    路交通管理處罰條例第68條規定，自不得吊扣其現尚有效之
    其他各級駕駛執照，原處分機關未審酌新修正之法律規定，
    而作成吊扣受處分人職業聯結車駕駛執照之處分，自非適法
    。因認原處分關於受處分人酒精濃度超過規定標準，吊扣駕
    駛執照12個月部分，僅能吊扣異議人之輕型機車駕駛執照，
    而不得代以吊扣其僅有之職業聯結車駕駛執照，則該部分處
    分顯然無法執行，本件異議為有理由，且因本件為一交通違
    規行為，吊扣處分與罰鍰暨道路安全講習部分無從區分，自
    應將原處分撤銷，改為受處分人汽車駕駛人，駕駛汽車經測
    試檢定酒精濃度超過規定標準，處罰鍰15,000元，並應接受
    道路交通安全講習之諭知。
三、抗告意旨略以：如對於酒精濃度超過規定而駕駛汽車之行
    為人，僅限制其不得駕駛該級類汽車，而仍得駕駛其他級類
    汽車，顯難以達成道路交通管理處罰條例第1 條規定「確保
    交通安全」之立法精神，亦不符社會大眾之期待與各交通相
    關機關維護民眾「行的安全」之責任與義務。由道路交通
    管理處罰條例整體制度之概念與設計觀察，汽車駕駛執照所
    許可之駕駛權利範圍大小雖有不同，但卻非全然無關，道路
    交通管理處罰條例第21條、第21條之1 、第22條等規定，對
    於僅領有較低級類駕駛執照而駕駛較高級類汽車之駕駛行為
    ，係立法予以類型化加以處罰，而非一律認為未領有所駕駛
    車類之許可憑證（駕駛執照）即為「未領有駕駛執照駕車（
    無照駕駛）」，故概念上僅領有較低級類駕駛執照而駕駛較
    高級類汽車之駕駛行為，係駕駛資格瑕疵之行使權利過當行
    為，而非完全不具駕駛資格之無照駕駛行為，是對於道路交
    通管理處罰條例所定應吊扣或吊銷駕駛執照處分者，自亦不
    得認無「駕駛執照」可供處分或執行，亦無法將其作為合法
    駕駛車輛依據之汽車駕駛執照切割處罰。雖駕駛某特定汽
    車所需具備特定資格與技術不同，因而以操作難易度而有「
    由易而難」逐步取得較高難度車類駕駛資格之制度設計，然
    無論駕駛何種汽車所應遵守相同之基本行為規範相同，則駕
    駛行為、用路行為出現嚴重瑕疵，而應限制其駕駛資格避免
    繼續為害之必要性，即不因所需駕駛技術不同而有區別，故
    對於僅領有單一駕駛執照之駕駛人既係基於該駕駛資格而受
    法律評價，當不得免於限制或剝奪該駕駛憑證權利之處罰，
    否則難以維持處罰之公平性。又因無其他法律得以限制其原
    持有駕駛執照之資格權利，則行為人仍得繼續使用較高等級
    假使執照次等級之車輛違規時，若僅能吊扣其所駕駛之該等
    級車輛駕駛執照，無異宣告免除此項違規行為所應吊扣執照
    之處罰，且任令駕駛人得再持用較高等級假使執照駕駛次等
    級之車輛，有失道路交通管理處罰條例規定以吊扣駕駛執照
    之方式，禁止駕駛人對他人法益、公共安全有重大危害行為
    之立法目的，甚且變相鼓勵社會大眾多考一等級之駕駛執照
    ，而可免除違規時受到吊扣執照之處罰，無疑成為保護用路
    安全之漏洞。是以道路交通管理處罰條例第35條第1項第1款
    規定之「吊扣駕駛執照」，係指「吊扣駕駛人酒後違規駕駛
    時，駕駛該違規車輛所憑之駕駛執照」。本件受處分人既持
    用駕照種類為職業聯結車駕駛執照駕駛輕型機車，該駕駛執
    照即等同其得憑以駕駛輕型機車駕駛執照，故其於駕駛輕型
    機車違規時，依法吊扣其所持用駕駛之駕照種類為職業聯結
    車駕駛執照，自不違反比例原則。且參照大法官會議第 284
    號及第531 號解釋之精神，為維護道路使用人生命安全、身
    體健康之必要公共政策，責令駕駛人善盡行車安全之社會責
    任，屬維持社會秩序及增進公共利益所必要。吊扣駕照 1
    年處分，並非處罰性質之「秩序罰」，毋寧係預防將來再犯
    危險之「管制罰」，與行政罰鍰及刑事處罰之性質不同；至
    於受處分人既有違規行為，其遭受吊扣職業聯結車執照，是
    否因此家計陷入困難，尚非原處分機關所得審究，為維護道
    路交通管理目的及公平性原則，請將原裁定撤銷。
四、按汽車駕駛人飲用酒類或其他類似物後，其吐氣所含酒精濃
    度超過每公升0.25毫克，不得駕車；駕駛汽車經測試檢定酒
    精濃度超過標準，處汽車駕駛人罰鍰一萬五千元以上六萬元
    以下，並當場移置保管該汽車及吊扣駕駛執照一年，道路交
    通安全規則第114條第2款、道路交通管理處罰條例第35條第
    1項第1款分別定有明文。復按道路交通管理處罰條例第68條
    業於94年12月14日修正，並自95年3月1日施行，修正前之道
    路交通管理處罰條例第68條規定：「汽車駕駛人，因違反本
    條例及道路交通安全規則之規定，受吊扣或吊銷駕駛執照處
    分時，吊扣或吊銷其持有各級車類之駕駛執照」，而修正後
    為：「汽車駕駛人，因違反本條例及道路交通安全規則之規
    定，受吊銷駕駛執照處分時，吊銷其持有各級車類之駕駛執
    照」，即將原條文中之「吊扣或」3 字刪除，查其立法過程
    ，該條文修正前之原提案修正條文為：「汽、機車駕駛人，
    因違反本條例及道路交通安全規則之規定，受吊扣或吊銷駕
    駛執照處分時，吊扣或吊銷其違法或違規當時所駕駛車輛之
    駕駛執照。」，交通部雖於委員審查會時表達反對意見，認
    為此修正結果將產生如駕駛人以其領有之聯結車、大客車、
    大貨車駕駛執照駕駛小型車，而有違規酒後駕車、肇事逃逸
    等情時，將無法吊扣或吊銷其所持駕駛執照，以達有效處罰
    與維護道路交通安全之目的，然立法者考量因違規而吊扣駕
    照，不宜連其他如職業上、生活上所需之駕照一併吊扣，否
    則恐影響人民工作及生活甚鉅，有失之過酷等情，最終協商
    通過之道路交通管理處罰條例第68條，係將「吊扣或」3 字
    刪除（以上立法過程，有立法院公報94卷48期3430號二冊頁
    107至136、94卷70期3452號頁135至141可考）。顯見立法者
    之真意，在於汽車駕駛人因違反道路交通管理處罰條例及道
    路交通安全規則之規定，受「吊銷駕照」處分者，仍維持一
    併吊銷其持有各級車類之駕駛執照，至於受「吊扣」駕駛執
    照處分時，則有意排除該條之適用，自僅能「吊扣」違規當
    時所駕駛車輛之駕駛執照，不能再擴大適用而「吊扣」其持
    有各級車類之駕駛執照，應甚顯明。況此修正並未剝奪各交
    通執法單位適用道路交通管理處罰條例時之裁量權，各交通
    執法單位仍可依駕駛人不同違規情狀依法為輕重不同之裁量
    ，僅就吊扣駕照之處分，為限縮之修正。
五、經查：
  (一)本件受處分人甲○○於98年2月4日晚上11時28分許，騎乘車
    號 VLD-655號輕型機車，於行經桃園縣桃園市○○路與興邦
    路口時，因有酒精濃度超過規定標準（呼氣酒精濃度0.29mg
    /l）之違規行為，有酒精測定紀錄表、桃園縣政府警察局98
    年2月4日桃警局交字第 DB0000000號舉發違反道路交通管理
    事件通知單、交通部公路總局新竹區監理所98年2 月11日桃
    監裁罰字第裁 52-DB0000000號裁決書各1紙附卷可稽，是受
    處分人上揭交通違規事實，應堪認定。
  (二)查裁決機關於本件受處分人無輕型機車駕駛執照可供吊扣時
    ，吊扣其職業聯結車駕照代之，雖可達成限制駕駛人繼續駕
    駛輕型機車之目的，惟亦同時限制駕駛人駕駛職業聯結車之
    權利，使用之手段顯逾其所欲達到之目的，已欠缺比例性。
    又受處分人雖擁有職業聯結車駕駛資格，惟其於酒後騎乘輕
    型機車，所造成用路安全之危險性，與僅擁有輕型機車駕駛
    執照者所造成之危險性，並無不同，卻受到吊銷其職業駕駛
    資格之處分，相較一般擁有輕型機車駕駛執照者僅吊扣其輕
    型機車駕駛資格，顯係就相同案件為不同處理。又受處分之
    違規行為係發生於98年2月4日，依修正後之道路交通管理處
    罰條例第68條之規定，既將吊扣部分刪除，依前開說明，駕
    駛人受吊扣駕駛執照處分時，應不再吊扣其持有之各級車類
    駕駛執照，故原處分機關於作成吊扣駕駛執照處分時，僅得
    吊扣該違規類型車輛之駕駛執照。
  (三)本件受處分人為前開違規行為時，係騎乘上開輕型機車，而
    受處分人於彼時並未領有輕型機車駕駛執照，而係領有聯結
    車職業駕駛執照，有受處分人之汽車駕駛人資料、機車駕駛
    人資料及汽車駕駛人經歷證明書各1 紙在卷可參，是受處分
    人既領有職業聯結車駕駛執照，則其原所持有之較低級之駕
    駛執照（如輕型機車、普通小客車、普通大貨車及職業大貨
    車等），已因換發高一級駕駛執照後而造成現實上無法持有
    此一級駕駛執照，則受處分人已無輕型機車駕駛執照可供吊
    扣，若原處分機關因而逕行吊扣受處分人之職業聯結車駕駛
    執照，顯已逾越修正後道路交通管理處罰條例第68條之規範
    意涵及範圍，且對其工作權造成極大之損害，故受處分人此
    部分異議理由，應屬可採。是以，本件受處分人騎乘輕型機
    車時酒精濃度超過規定標準之違規行為，事證明確，足堪認
    定，原處分機關裁處受處分人罰鍰並施以道路安全講習，固
    無違誤，惟就吊扣受處分人駕駛執照12個月部分，則非適法
    。
  (四)從而，原審以原處分機關吊扣受處分人職業聯結車駕駛執照
    12個月部分，與道路交通管理處罰條例第68條之規定有違，
    將原處分撤銷，並自為裁定受處分人汽車駕駛人，駕駛汽車
    經測試檢定酒精濃度超過規定標準，處罰鍰15,000元，並應
    接受道路安全講習等情，經核並無違誤。是原處分機關就此
    提起抗告，指摘原裁定不當，並無理由，自應駁回。
據上論結，應依道路交通案件處理辦法第26條，刑事訴訟法第41
2條，裁定如主文。
中    華    民    國    98    年    6     月    2     日
                  刑事第二十庭審判長法  官  楊貴雄
                                    法  官  鄧振球
                                    法  官  高愈杰
以上正本證明與原本無異。
不得再抗告。
                                    書記官  郭彥琪
中    華    民    國    98    年    6     月    2     日


司法院資訊處製作；財團法人民間司法改革基金會備份。
